【裁判字號】    92,再易,26
【裁判日期】    920930
【裁判案由】    清償債務
【裁判全文】
臺灣臺北地方法院民事判決                          九十二年度再易字第二六號
    再審原告    甲○○
    再審被告    美商花旗銀行股份有限公司
    法定代理人  陳子政
右當事人間請求清償債務事件，再審原告對於本院民國九十二年一月二十七日九十一
年度簡上字第九六號確定判決提起再審之訴，本院裁定如左：
    主  文
再審之訴駁回。
再審訴訟費用由再審原告負擔。
    事  實
甲、原告方面：
壹、聲明：
一、原判決除被上訴人（即相對人）撤回違約金之請求及兩造不爭執之事實二部維持
    ，餘均予廢棄。
二、第一審判決廢棄。第一審原告（即被上訴人即本件相對人）對於被告（即上訴人
    即本件聲請人）提出損害賠償之給付時，被告應向原告為消費熱墊款之給付。
三、再審及原第一、二審程序，訴訟費用均由本件相對人負擔。
貳、陳述：
一、臺灣臺北地方法院民事九十一年度簡上字第九六號確定判決，違背事實關係確定
    時之法則，有民事訴訟法第四九六條第一項第一款「適用法規顯有錯誤者」之再
    審原因，依同條第一項規定，得以再審之訴，對之聲明不服，其違背之事實，敘
    述如后：
    原審按民法第二六四條雙務契約之同時履行抗辯權第一項係指「因契約互負債務
    者，於他方當事人未為對待給付前，得拒絕自己之給付。」所謂同時履行抗辯，
    參照最高法院民事五十九年臺上字第八五０號判例解釋：乃係基於雙務契約而發
    生，倘雙方之債務，非本於同一雙務契約而發生，縱令雙方債務在事實上有密切
    之關係，或雙方之債務雖因同一之方務契約而發生，然其一方之給付，與他方之
    給付，並非立於互為對待付之關係者，均不能發生同時履行之抗辯云云。經查：
  (一)依兩造有效成立之「美商花旗銀行信用卡約定條款」第一條（定義）第七款「指
    貴行代持卡人給付款項予收單機構或特約商店或為持卡人負擔墊款義務．．．。
    」及第六條（契約雙方之基本義務）第一項「貴行應以善良管理人之注意為持卡
    人處理使用信用卡交易款項之清償事宜，並自行或由各收單機構提供特約商居供
    持卡人使用信用卡交易（即委任契約，最高法院民事八十九年臺上字第一六二八
    號判例意旨參照）．．．。」第二項「持卡人之信用卡屬於貴行之財產，持卡人
    應妥善保管及使用信用卡，貴行僅授權正卡持卡人或附卡持卡人本人在信用卡有
    效期限內分別使用，不得讓予、轉借、提供擔保或以其他方式將信用卡之占有轉
    讓予第三人或交其使用。」及第十四條（一般繳款）第一項「持卡人同意當期之
    應付帳款，應於當期繳款截止日前全數繳付貴行。」第十五條（循環信用）第一
    項「持卡人得選擇以循環信用方式繳款，於當期繳款截止日前將最低應繳金額以
    上（或等於最低應繳金額）款項繳付貴行（即消費借貸，最高法院民事八十九年
    臺上字第一六二八號判例解釋參照），不適用前條第一項當期清償全部之應付帳
    款約定。」（見證一第一頁、第二頁、第四頁）等內容以觀，既相對人承諾自對
    聲請人負金錢之給付義務，並移轉其財產（信用卡）之所有權授於聲請人占有使
    用，而該信用卡使用之帳款，約定聲請人以相同之金額如期返還之，可徵實體上
    相對人負有先為給付款項予特約商店之義務，即先行墊付聲請人欲使用信用卡交
    易之款項義務，否則就所謂聲請人之應付帳款即無據以生，或給付何以，非兩造
    締結契約之主要目的，至為灼明。
  (二)茲依「美商花旗銀行信用卡約定條款」具委任及消費借貸契約之性質，是上開所
    訂契約條款，即兩造間互為承諾之雙務契約，因相對人既授權聲請人在信用卡有
    效期限內使用該筆借貸，且負有代聲請人給付款項予特約商店及消償款項之義務
    ，故相對人應確保該借用物無瑕疵及受任事務無過失或無逾越權限之責任，即應
    依聲請人欲於特約商店使用信用卡交易，具體之指示授權之，以符民事誠信原則
    。因此，本件相對人固起訴主張聲請人積欠其信用卡（卡號000000000
    0000000）消費借貸三十七萬一千九百五十三元，且依約定得請求該款項
    以年息百分之二十計算之利息，惟查相對人自民國（下同八十八年十一月五日起
    至八十九年一月二十六日止，曾於前開信用卡之信用額度內，拒絕聲請人於特約
    商店使用信用卡交易，為其不爭執之事實；亦於本件九十一年七月三十一日言詞
    辯論期日，具狀指稱前述拒絕交易，係屬其內部風險控管作業之權限範圍，足見
    相對人自恃其理由相當，斯無他項可認此不爭執之事實，係為不知或不記憶之陳
    述，此有相對人辯論意旨狀可按。是以，以兩造互為承諾之契約第六條第二項及
    第一條第七款約定為核，既明定相對人授權聲請人信用卡之使用，且負有代聲請
    人給付款項予特約商店或為其負擔墊款之義務，足認相對人拒絕聲請人於特約商
    店使用信用卡交易，未本於誠實信用原則視事，法律上即視同其自認有違約之行
    為不爭執，此觀民事訴訟法第二十七九條第一項及第二八０條第一項規定即明。
    則相對人此項不法行為，依據契約條款第八條第六項規定，如上述拒絕聲請人使
    用信用卡交易，經查明係相對人之行為，應對聲請人負損害賠償責任無訛，矧民
    法第四七六條及第五四四條規定亦復如是。雖相對人亦置詞辯稱：有可能是當天
    銀行作業系統未連線成功所致，然查所舉事實並無確實證明方法，當然認定其抗
    辯事實之非真正，應為相對人不利之認定。其次，衡諸相對人於兩造合意「美商
    花旗銀行信用卡約定條款」中，有其前述義務之意思表示，且若非於聲請人使用
    卡交易之時期，絕對的履行給付即授權於特約商居或墊款，特別約定應對聲請人
    員負損害賠償責任之性質，推定兩造合意間有因相對人不履行給付，保留聲請人
    解除權之意思，此觀諸民法第二五五條之立法意旨及立法理由即明。準此，參照
    最高法院民事三十年滬上字第一號判例意旨，即認前述相對人拒絕聲請人於特約
    商店使用信用卡交易之行為，作立本契約標的給付不能之事實，已非能達到契約
    之目的，依民法第二五五條規定，聲請人得不為催告，解除其契約，而該解除權
    行使，乃至契約解除後之效力，依同法第二六一條準用第二六四條之規定，且參
    照最高法院民事四十四年臺上字第七０二號判例解釋，基於兩造互負回復原狀之
    義務，此合立於互為對待之關係，故聲請人於相對人未為賠償給付前，拒絕自己
    之給付，於法洵無未洽；益徵最高法院民事二十九年上字第八九五號判例「被告
    在裁判上援用民法第二百六十四條之抗辯時，原告如不能證明自己已為給付或已
    提出給付，法院應為原告提出對待給付時，被告即向原告為給付之判決，不能遽
    將原告之訴駁回。」為同時履行抗辯，有此特別重要之解釋，故原審中，聲請人
    於九十一年七月九日具狀援用民法第二六四條規定，行使同時履行抗辯權並揭此
    判例意旨聲明之１（見聲請人九十一年七月九日準備狀第十七頁、第十九頁），
    於法並無牴觸。惟按解除權之行使，應向他方當事人意思表示為之，此為民法第
    二五八條第一項所明定，則依聲請人八十九年一月二十九日板橋中正路郵局第一
    六四號函，向相對人表明「即日起請狀本人所持有貴行之威士卡．．．暫停使用
    ，及契約之行使，累計帳款餘額部份，俟行政院公平交易委員會、消費者保護委
    員會調查處理後，再予結清。」（見證五後段）等語以觀，前述兩造間之契約既
    合意保留聲請人之解除權，茲聲請人於此又具體表示不予為契約之行使，堪認聲
    請人對於相對人已提具求償及解除契約之意思通知，此二部通知，既經相對人為
    八十九年二月八日（八九）消管字第０四０五號函復（見證六），始發生達到之
    效力，斯兩造契約解除時，除法律另有規定或契約另有訂定外，應互為回復原狀
    之對待，此已為前述最高法院民事四十四年臺上字第七０二號判例解釋明確，是
    應上聲請人解除權之行使，不妨礙損害賠償請求之法則，民法第二六０條有其規
    定，因之，相對人具荷之損害賠償，自上開聲請人通知到達時期起，即應為給付
    ；另又查據相對人得以受領之帳款餘額部分，聲請人有其「俟行政院公平交易委
    員會、消費者保護委員會調查處理後，再予結清。」之意思表示，如上已陳，此
    部意思既為相對人默示表示承諾互為實現，則聲請人不負給付遲延責任，實屬當
    然之事，此乃民法關於契約之特法則。再依事件之性質，聲請人之損害賠償請求
    ，既已達到成立之效力，自以所謂調查處理乙事，為返還給付之觀察，經查：前
    述調查處理，既經財政部金融局八十九年二月十七日台融局部（八九）公壹字第
    八九０一二四八－００一號函及行政院消費者保護委員會八十九年二月十一日（
    八九）消保督移字第００七０五號函予相對人，復為相對人函釋「信用卡約定條
    款」（同美商花旗銀行信用卡約定條款）乙份辦理，可資為調查處理之轉承無訛
    ，益證前述相對人默示之意思表示，並非單純之沈默，此有相對人八十九年二月
    二十三日（八九）消管字第０－五四二號函可按（見證七），荷其復為函釋信用
    卡約定條款乙份為調查辦理之意，則應以該份條款中有否就本事件之性質，特別
    重要之事項即對於調查處理必要之點為申。審其條款第八條第六項意旨略以：持
    卡人如遇有特約商店或辦理預借現金之機構．．．拒絕持卡人使用信用卡交易
    ．．．貴行應自行或轉請收單機構查明後，將處理情形告知持卡人（見證一第三
    頁）。或可查悉相對人係認須再自行或轉請其他機構查明，並於查明後告知聲請
    人即可，既帳款餘額部分，上開相對人釋函亦無積極請求之聲明，是於調查處理
    即無妨礙。嗣相對人迨至九十年十一月十二日始具狀起訴，請求聲請人給付如前
    述消費借貸款及依約定之利息，並於本件訴訟九十一年七月三十一日言詞辯論期
    日，次以辯論意旨狀二紙告知聲請人其查明之情形稱「信用卡消費不同於一般現
    金消費，發卡行須先代墊消費款項，再據以向持卡人請求消費款，為避免發卡行
    之壞帳風險，本行授權人員斟酌持卡人之消費型態及繳款情形，對持卡人之異常
    消費予以拒絕自屬本行風險控管之權限範圍內，況提款機預借現金被拒亦有可能
    是當天銀行作業系統未連線成功所致。」（見證四）則前設所謂「俟調查處理後
    ，再予結清。」之合意，期限於此屆至，聲請人應得為帳款餘額部分之給付，惟
    查聲請人於九十一年七月九日具狀援用民法第二六四條規定，行使同時履行抗辯
    權，已如前述，法律上相對人未為損害賠償給付前，自得拒絕自己之給付，因之
    ，相對人固復為起訴請求聲請人為給付前述款項，基於解除其契約之原因，係可
    歸責於相對人之違約行為，從法律關係，依其事實，聲請人亦不因此而喪失對於
    相對人之對待給付請求權，矧民法第二三０條亦為規定「因不可歸責於債務人之
    事由，致未為給付者，債務人不負給付遲延責任。」益證聲請人不負給付遲延責
    任。據上而論，本件原審認上訴人即聲請人迄八十八年十二月二十一日止共計消
    費簽帳三十七萬一千九百五十三元，固非無見，惟徒以最高法院民事五十九年台
    上字第八五０號判例之解釋，於理由項下記載「被上訴人是否曾拒絕上訴人簽帳
    消費，與上訴人因簽帳消費所積欠之消費款項，非有互為對價之關係，上訴人自
    不得以此拒絕給付，亦不得免除遲延責任。」（見原審判決事實及理由第五項後
    段）而未予以斟酌本案事實關係，乃係基於雙務契約而發生，然一方之給付，與
    他方之給付，依民法第二六一條準用第二六四條之規定，得立於互為對待給付之
    關係者，應屬適用法規顯有錯誤，有民事訴訟法第四九六條第一項第一款之原因
    ，具為再審理由；確定之事實，疏未斟酌兩造當事人已為契約解除後之法律關係
    ，及契約解除時之歸責原因，遽認「聲請人既消費簽帳三十七萬一千九百五十三
    元，且未於繳款截止日前清償完畢，上訴人即應負遲延責任。」（見原判決事實
    及理由第五項前段）有違背民法第二三０條規定，殊難謂無民事訴訟法第四六八
    條所稱判決不適用法規之違背法令，是為不當之判決。雖聲請人於本事件中，曾
    誤認前契約為有效，並主張續行及爭執帳款額數，惟法律上解除權有不可分之性
    質，若反其性質使其可分，則法律關係煩雜殊甚，此為民法第二五八條第三項所
    明定，自不許聲請人反其主張之，附此敘明。
  (三)再者，如原審事實採以臺灣臺北地方法院民事八十九年重訴字第六六八號判決件
    卷，從而確定「上訴人（即聲請人）亦未因此而受有損害，益證上訴人並無拒絕
    給付消費款項之權利，故上訴人自應負遲延責任，且無主張同時履行抗辯之餘地
    。」（見原判決事實及理由第五項末段）則應究此確定判決主文判斷之訴訟標的
    範圍，調查審認既判力其成立或不成立。查，聲請人固曾為上開事件訴請損害賠
    償之給付，且互核與本件相對人同一他造當事人無誤，訴訟標的既經法院終局判
    決確定，其有既判之效力，此乃國家之利益範圍，惟此既判力之客觀範圍，僅限
    於非財產上人格之損害賠償請求為其訴訟標的，此觀諸判決書得以證之理由第四
    項下記載「原告．．．依民法第一百八十四條、第一百九十五條請求被告給付精
    神上損害賠償一千萬元及自本訴狀繕本送達翌日起至清償日止，按年息百分之二
    十計算之利息，並登報致歉」（見證八）等語，即甚明白。謹按民事法例言：損
    害賠償，除法律另有規定或契約另有訂定外，應以填補債權人所受損害及所失利
    益，即現存財產因損害事實之發生而被減少，或新財產之取得，因損害事實之發
    生而受妨害，依通常情形或依已定之計劃、設備或其他特別情事，可得預期之利
    益，視為所失利益，此為民法第二一六條所明定；所謂契約債務之不履行，實發
    生損害之賠償額，除當事人另有討定外，視為因不履行而生損害之賠償總額，同
    法第二五０條第二項亦復為制，其與上節法條間，有方法結果之牽連關係，應從
    一對之審認，以不致於事實採證而有所疏漏。再查，民事訴訟法第四百條第一項
    規定確定判決之既判力，於判決主文所判斷之訴訟標的，始可發生，若訴訟標的
    以外之事項，縱令與為訴訟標的之法律關係有影響，因而於判決理由中對之有所
    判斷，除同條第二項所定情形外，尚不能因該判決已經確定而認此項判斷有既判
    力，最高法院民事七十三年臺上字第三二九二號判例，為此既判力之客觀範圍著
    有解釋。因此，縱臺灣臺北地方法院民事八十九年重訴字第六六八號判決聲請人
    敗訴確定，衡其判斷之訴訟標的，並不已概括聲請人之財產上所受損害及所失利
    益，亦非已經確定相對人應為賠償給付之總額，既上開確判決之既判力，不足以
    證明聲請人所受及所失完全之損害，自不許相對人以此判決提具事實既判力之抗
    辯；然法律上推定之事實，非法院所得變更，故原審徒以前揭情詞，疏漏該確定
    判決主文所判斷之訴訟標的，有違最高法院民事七十三年臺上字第三二九二號判
    例解釋，不適用民事訴訟法第四百條第一項之規定，依同法第四六八條規定，是
    為違背法令，其所為判決有影響事實之結果，應予廢棄。
  (四)至於臺灣臺北地方法院民事八十九年重訴字第六六八號確定判決，既相對人提出
    其事實既判力為抗辯，為令其符合民事訴訟之誠信原則，是本件應予審究確定判
    決理由中，有無違背法令之或依其他訴訟資料足以推翻原判斷之情形，甚或實質
    上足為更審之原因，微以二項，分析如下：
    其一：
    民法第一九五條中所謂不法侵害他人之「自由」，可分身體行動與精神的自由，
    身體行動的自由侵害，係指身體的行動受到不法的妨礙與拘束；精神的自由侵害
    ，係指意思決定自由受到限制。本於相對人拒絕聲請人於特約商店使用信用卡之
    行為而論，法律關係性質，依兩造所簽定之「美商花旗銀行信用卡約定條款」第
    六條（契約雙方之基本義務）第二項約定以觀（見證一第二頁），聲請人自有於
    特約商店決定使用信用卡之權利，是聲請人欲於特約商店從事消費之目的，基於
    兩造之契約條款，雙方自需依此約定條款之合意事項，履行承諾；又同契約條款
    第一條（定義）第七款約定，相對人有代聲請人給付款項予收單機構或特約商店
    或為聲請人負擔墊款之義務，足認相對人應依誠實及信用之方法，依聲請人欲於
    特約商店使用信用卡交易之意思表示授權予特約商店，此乃民法第一四八條權利
    行使之界限原則。從本件相對人前述九十一年七月三十一日言詞辯論期日，以辯
    論意旨狀告知聲請人其查明既成事實之情形謂「為避免發卡行之壞帳風險，本行
    授權人員斟酌卡人之消費型態及繳款情形，對持卡人之異常消費予以拒絕自屬本
    行風險控管之權限範圍內」等意之旨，事實可徵聲請人於特約商店，意思使用信
    用卡決定交易及從事消費之目的，因相對人故意之行為始受到限制遂實，衡與聲
    請人意思決定之不自由間，證明係基於兩造未經約定之相對人內部作業所致（見
    證四），則相對人侵害聲請人精神的自由，應足堪認定。解釋契約固乃事實審法
    院之權責，但契約文字業已表示當事人真意，無須別事探求者，即不得反捨契約
    文字而更為曲解，因之，上開確定判決，得以證之理由第三項第三款記載「信用
    卡之使用既不過價金或報酬的支付方式．．．原告主張其消費自由權利受損害云
    云，並不足採。」（證八）等語，是為違背民法第九八條規定之解釋，不具絕對
    的既判力，此觀最高法院民事十七年上字一二八號及八十三年臺上字第二一一八
    號判例足資參照。
    其二：
    另以揭臺灣臺北地方法院民事八十九年重訴字第六六八號損害賠償事件本案繫屬
    時，聲請人曾於程序中為命他造提出文書之聲請，該承審法院遽以不實之事項，
    記載於民事八十九年度聲字第一八四二號裁定理由中為駁回，此事件，復經臺灣
    高等法院認予其記載不法，以民事八十九年度抗字第二九四六號裁定廢棄，此有
    上二裁定書可按（見證九、證十）。茲依上述抗告事件法院，審認原法院有記載
    不實之事實，且依原裁定意旨又屬直接行為，則該法院承審法官應構成刑法第二
    一三條登載不實之罪，其所為裁定乃於職務上所掌之公文書無訛，依法，應予論
    科，此為相對人所提出之確定判決，實質上足為更審之原因之一。縱可期終以承
    審法官係過失行為，而僅予行政懲戒，又可是認係依法律或裁判應迴避之法官參
    與裁判者，此為相對人所提出之確定判決，實質上足為更審之原因之二。併之，
    足認臺灣臺北地方法院民事八十九年重訴字第六六八號確定判決，不復絕對的抗
    辯理由。
二、綜上所述，本事件之訴訟標的，因兩造當事人間有合意俟相對人即第一審原告就
    信用卡使用糾紛乙事，調查處理後再予給付之事實，已如前述，實質上相對人無
    庸起訴請求給付；而聲請人即第一審被告所為第二審上訴乃至本件再審之訴，係
    屬防衛權利所必要之行為，故本事件之訴訟費用，應由相對人負擔。綜合全案證
    據資料，原判決所為之事實認定，合於民事訴訟法第四九六條第一項第一款之規
    定，有再審之原因，爰依同條第一項及同法第四九七條規定，以再審之訴對於臺
    灣臺北地方法院民事九十一年度簡上字第九六號確定判決聲明不服，為請  鈞院
    再予審酌公鑑，賜判如本件聲明所求，意感法旨。
乙、被告方面：
壹、聲明：請求駁回再審原告之訴。
貳、陳述：本件再審原告再審之訴狀內所提種種事由，皆已於前二審上訴時所提之準
    備書狀述及，前二審法院亦已就該等事由完全審酌，是再審原告所提顯無理由。
   理  由
一、按再審之訴顯無再審理由者，得不經言詞辯論，以判決駁回之，又當事人已依上
    訴主張其事由或知其事由而不為主張者，即不得再以再審之訴對於確定終局判決
    聲明不服。民事訴訟法第五百零二條第二項、第四百九十六條第一項但書分別定
    有明文。
二、查本件再審原告提起本件再審之訴，其所執之理由，不外乎係再審原告得對於再
    審被告之請求行使同時履行抗辯權，以及兩造間契約業經解除，再審原告所應給
    付者僅係法定遲延利息云云，經核該等陳述內容均係再審原告於前確定判決上訴
    程序中已提及，並由前審之二審法院詳細審酌就此認定；再審原告依法不得行
    使同時履行抗辯權，系爭契約並未經解除或終止，自無解除契約或終止契約後
    僅得請求法定利息之問題。是依民事訴訟法第四百九十六條但書之規定，再審原
    告就前揭陳述事由已依上訴主張其事由，自不得再於本件再審程序中再行爭執。
    又再審原告另提及原確定判決援引八十九年度重訴字第六六八號案件僅於判決主
    文有既判力云云，並另指摘該八十九年度重訴字第六六八號違法不當云云，惟查
    ，原確定判決即九十一年簡上字第九十六號判決，其主要原因係認定再審被告是
    否曾拒絕再審原告簽帳消費，與再審原告因簽帳消費而積欠之消費款，非有互為
    對價之關係，故而認定再審原告不得拒絕給付消費款，亦不得免除遲延責任等語
    ，至於另案八十九年度重訴宇六六八號之損害認定，僅係附帶提及，縱無該段理
    由之提及，再審原告依前揭主要理由即顯不得主張同時履行抗辯至明，是再審原
    告認為：縱臺灣臺北地方法院民事八十九年重訴字第六六八號判決聲請人敗訴確
    定，衡其判斷之訴訟標的，並不已概括聲請人之財產上所受損害及所失利益，亦
    非已經確定相對人應為賠償給付之總額，既上開確判決之既判力，不足以證明聲
    請人所受及所失完全之損害，自不許相對人以此判決提具事實既判力之抗辯云云
    ，亦顯係對原確定判決有所誤會。
三、綜前所述，本件再審原告所提再審之訴，顯無理由，爰不經言詞辯論以判決駁回
    之。
四、據上論結，本件再審之訴為無理由，依民事訴訟法第五百零二條第二項、第七十
    八條，判決如主文。
中      華      民      國    九十二    年      九      月      三十    日
                              民事第二庭  審判長法  官 丁蓓蓓
                                                法  官 汪漢卿
                                                法  官 朱漢寶
右為正本係照原本作成。
本件不得上訴。
中      華      民      國    九十二    年      九      月      三十    日
                                          書記官    劉碧輝


司法院資訊處製作；財團法人民間司法改革基金會備份。
